臺灣高等法院民事判決　　　　　　　　93年度上更(一)字第35號
上　訴　人　辛○○
　　　　　　庚○○（乙○○之承受訴訟人）
　　　　　　己○○（乙○○之承受訴訟人）
　　　　　　戊○○（乙○○之承受訴訟人）
　　　　　　丙○○（乙○○之承受訴訟人）
　　　　　　丁○○（乙○○之承受訴訟人）
　　　　　　甲○○（原名李保瑛，乙○○之承受訴訟人）
　　　　　　壬○○（乙○○之承受訴訟人）
共　　　同
訴訟代理人　邱永祥律師
被　上訴人　癸○○
　　　　　　子○○
共　　　同
訴訟代理人　林樹旺律師
上列當事人間租佃爭議事件，上訴人對於中華民國90年1月31日
臺灣宜蘭地方法院89年度訴字第99號第一審判決，提起上訴，經
判決後，由最高法院發回更審，本院於94年1月18日言詞辯論終
結，判決如下：
    主  文
原判決關於駁回上訴人後開第2項之訴部分及訴訟費用之裁判均
廢棄。
被上訴人應將坐落宜蘭縣宜蘭市○○○段六結小段28地號面積0.
5897公頃土地，及同小段38地號面積0.1559公頃土地返還上訴人
。
第一、二審及發回前第三審訴訟費用由被上訴人負擔。
本判決所命給付，於上訴人以新台幣5341萬6,000元供擔保後得
假執行；但被上訴人如以新台幣1億6024萬7,939元為上訴人預供
擔保，得免為假執行。
    事實及理由
一、本件上訴人聲明求為判決：（一）如主文第1、2項所示，（
    二）願供擔保請准宣告得假執行。
    被上訴人聲明求為判決：（一）上訴駁回，（二）如受不利
    判決，願預供擔保請准宣告免為假執行。
二、本件原上訴人乙○○已於民國（下同）93年7月17日死亡，
    業經其全體繼承人庚○○、己○○、戊○○、丙○○、丁○
    ○、甲○○、壬○○聲明承受訴訟，並提出繼承系統表及身
    分證為證（見本院卷77-82頁），核無不合。
三、上訴人起訴主張：坐落宜蘭縣宜蘭市○○○段六結小段28地
    號面積0.5897公頃土地，及同小段38地號面積0.1559公頃土
    地（下稱系爭土地）原為上訴人辛○○及乙○○所共有，應
    有部分各二分之一（嗣乙○○死亡，由上訴人庚○○、己○
    ○、戊○○、丙○○、丁○○、甲○○、壬○○共同繼承其
    應有部分二分之一），由被上訴人依耕地三七五減租條例，
    向上訴人辛○○及乙○○承租耕作稻米，惟被上訴人自73
    年間起即已不再從事耕作，顯有耕地三七五減租條例第17條
    第1項第4款所規定得終止租約之事由，伊等已於88年8月31
    日及同年10月8日聲請調解時終止租約，並請求返還系爭土
    地，惟經調解、調處均不成立等情，爰求為命被上訴人返還
    系爭土地之判決（上訴人另請求終止租約部分，經原審判決
    上訴人敗訴後，未據上訴人提起上訴，已告確定）。
    被上訴人則以：伊等並無非因不可抗力繼續一年不為耕作之
    情事，上訴人所提出系爭38地號土地未耕作之照片，係在伊
    等配合政府稻田轉作計劃，向宜蘭市公所申請獲准休耕之期
    間所拍攝；另系爭28地號土地，在宜蘭縣政府耕地租佃委員
    會調解委員會同兩造前往現場履勘時，亦有種植蕃薯、蔥、
    芭樂等農作物，上訴人不得依耕地三七五減租條例第17條第
    1項第4款規定主張終止租約，請求伊等返還土地云云，資為
    抗辯。
四、經查上訴人主張系爭土地為上訴人辛○○及乙○○所共有，
    兩造間就系爭土地訂有耕地租約之事實，業據其提出土地所
    有權狀、土地登記謄本、私有耕地租約書、租約異動登記表
    及農戶耕地資料卡為證（見原審卷16-27頁），為被上訴人
    所不爭執，自堪信為真實。
五、上訴人主張被上訴人具有非因不可抗力繼續一年不為耕作之
    事實，是否有據，詳如下述：
（一）經查被上訴人就系爭38地號土地自80年起至88年止，每年
      均申請第2期作休耕，其中87年第2期未獲准休耕，而被核
      定為荒地之事實，有宜蘭縣宜蘭市公所89年5月9日89市農
      字第7859號函檢送之休耕申請書及補貼現金清冊可稽（見
      原審卷64-96頁）。
（二）次查系爭38地號土地在89年3月間及4月間翻耕時，土壤充
      斥石頭及磚塊，有上訴人所提出之照片可憑（見原審卷60
      、127頁），復為被上訴人所不爭執，堪信為真實。
（三）被上訴人就系爭38地號土地於87年第2期作未獲准休耕，
      有如前述，顯見被上訴人就系爭38地號土地於87年全年及
      88年第1期均未經宜蘭縣宜蘭市公所核准休耕；而經比對
      上訴人所提出於82年8月間及87年9月間拍攝之現場照片（
      見原審卷57、58、126頁），除均有雜草、竹欉、石頭及
      垃圾外，82年間照片上之同一竹欉，在87年間之照片上仍
      清晰可見；而證人簡志肇更到場證稱：伊已在系爭土地附
      近居住一、二十年，常至該土地隔壁電器行買東西，也常
      經過該土地，印象中都是雜草，似乎沒有耕作等語（見本
      院上字卷241、242頁）。由上述情節觀之，設被上訴人在
      82年8月間經上訴人拍攝上開照片後，果有在系爭38地號
      土地從事耕作，衡諸常情，應不致於有89年3月間及4月間
      拍攝之現場照片上呈現翻耕時土壤充斥石頭及磚塊之情況
      （見原審卷60、127頁）。又本院於90年11月5日赴現場勘
      驗時，發見系爭38地號土地上佈滿許多石頭，左右部分皆
      是雜草，只有中間偏左部分有種植一些植物，亦有勘驗筆
      錄可參（見本院上字卷249頁）。則上訴人主張被上訴人
      於系爭38地號土地未經核准休耕期間不為耕作一節，堪信
      為真實。
（四）又關於系爭28地號土地部分，本院於90年11月5日赴現場
      勘驗時，發見該土地上大部分種植番石榴，果實均已枯萎
      （見同上勘驗筆錄-本院上字卷250頁）；嗣本院復於93年
      11月8日赴現場勘驗時，發見系爭28地號土地往軍民路方
      向，右邊接近民宅部分有大片空地，空地中間種植有數棵
      （不超過10棵）番石榴樹散種其間，另外有數棵番石榴樹
      上果實呈現枯黑，亦有蕃石榴枯枝倒地，有勘驗筆錄及現
      場照片可憑（見本院上更(一)字卷88、97-103頁），亦難認
      被上訴人係以耕作之目的，在系爭28地號土地上種植上開
      作物。
（五）綜合上述情節觀之，上訴人主張被上訴人就系爭38地號土
      地於87年全年及88年上半年有非因不可抗力繼續一年以上
      不為耕作之事實，堪信為真實。
六、按依耕地三七五減租條例第17條第1項第4款規定，非因不可
    抗力繼續一年不為耕作時，得終止耕地租約；又承租人承租
    耕地非因不可抗力繼續一年不為耕作，不問其不為耕作者，
    係承租耕地之一部或全部，出租人均得依耕地三七五減租條
    例第17條第1項第4款規定終止租約，收回全部耕地，亦經最
    高法院84年台上字第1856號著有判例。被上訴人就系爭38
    地號土地既有非因不可抗力繼續一年以上不為耕作之情事，
    則上訴人據以對被上訴人表示終止系爭28、38地號土地之耕
    地租約，揆諸上開說明，應屬有據。
七、綜上所述，兩造間就系爭土地之耕地租約既經終止，則上訴
    人請求被上訴人返還系爭土地部分，自屬應予准許。從而原
    審就上開部分所為上訴人敗訴之判決，尚有未洽。上訴論旨
    指摘原判決此部分不當，求予廢棄改判，為有理由。又兩造
    既均陳明願供擔保，聲請宣告准予或免為假執行，經核均無
    不合，爰分別酌定相當之擔保金額併予准許。
八、至兩造其餘之攻擊或防禦方法、及提出未援用之證據，經本
    院斟酌後，認為均不足以影響本判決結果，自無逐一詳予論
    駁之必要，併此敘明。
九、據上論結，本件上訴為有理由，依民事訴訟法第450條、第
    78條、第85條第1項前段、第463條、第390條第2項、第392
    條第2項，判決如主文。
中　　華　　民　　國　　94　　年　　2 　　月　　1　　日
                  民事第六庭審判長法　官　林鄉誠
                                  法　官　梁玉芬
                                  法　官　鄭威莉
正本係照原本作成。
如不服本判決，應於收受送達後二十日內向本院提出上訴書狀，
其未表明上訴理由者，應於提出上訴後二十日內向本院補提理由
書狀（均須按他造當事人之人數附繕本）上訴時應提出委任律師
或具有律師資格之人之委任狀；委任有律師資格者，另應附具律
師資格證書及釋明委任人與受任人有民事訴訟法第四百六十六條
之一第一項但書或第二項（詳附註）所定關係之釋明文書影本。
中　　華　　民　　國　　94　　年　　2 　　月　　2 　　日
                                   書記官　吳瑞英
附註：
民事訴訟法第四百六十六條之一（第一項、第二項）：
對於第二審判決上訴，上訴人應委任律師為訴訟代理人。但上訴
人或其他法定代理人具有律師資格者，不在此限。
上訴人之配偶、三親等內之血親、二親等內之姻親，或上訴人為
法人、中央或地方機關時，其所屬專任人員具有律師資格並經法
院認為適當者，亦得為第三審訴訟代理人。
